【裁判字號】    89,上訴,3282
【裁判日期】    890731
【裁判案由】    偽造文書等
【裁判全文】
臺灣高等法院刑事判決                          八十九年度上訴字第三二八二號
    上  訴  人
    即  被  告  丙○○
    選任辯護人  湯明亮
右上訴人即被告因偽造文書等案件，不服臺灣板橋地方法院八十八年度訴字第九五四
號，中華民國八十九年七月三十一日第一審判決（起訴案號：臺灣板橋地方法院檢察
署八十七年度偵字第一五六七三號）提起上訴，本院判決如左：
    主  文
原判決撤銷。
丙○○公司連續意圖為自己不法之所有，而侵占對於業務上所持有之物，處有期徒刑
拾月；又連續明知為不實之事項，而使公務員登載於職務上所掌之公文書，足生損害
於公眾及他人，處有期徒刑肆月。應執行有期徒刑壹年。
    事    實
一、（一）丙○○於民國（下同）七十九年十月間，在台北市○○街三十七號一樓成
    立「冠樺科技股份有限公司」（下稱冠樺公司，該公司於八十二年七月間遷址至
    台北市○○路三０六號七樓營業，八十四年一月間再遷址至台北市○○路十二號
    六樓），為該公司之負責人（任期自七十九年十月十一日起至八十六年十一月底
    止）。竟基於概括之犯意，明知該公司實際上僅係由其獨自所成立之「一人公司
    」，且其他之人並無參與該公司之成立之意思及行為，且應收之股款為新台幣（
    下同）五百萬元，冠樺公司其餘股東賴文秀、林妹、王櫻卿、王臻華、張錫福、
    王麗娟等人實際上均並未繳納上開股款，為圖符合法定人數，順利辦妥登記，竟
    由其向不詳之人借款五百萬元於七十九年十月十一日存入台灣省合作金庫松山支
    庫冠樺公司籌備處第0000000000000帳戶內，再於同年月十二日委
    由不知情之會計師製作冠樺公司股東名冊、董事（監察人）名冊、繳納股款明細
    表、資產負債表等申請文件表明收足股款，向台北市政府建設局申請冠樺公司設
    立登記，而有違法之事項，使不知情之審核人員於同年月十九日登載於其職務上
    掌管之「設立登記事項卡」等文件，據以發給公司執照，足生損害於公司管理機
    關對公司管理之正確性，並足以影響與該公司業務往來相對人之權益。而冠樺公
    司所存放於上開銀行之股款五百萬元，僅存放二日後即於驗資完畢後之同年月十
    三日領取，嗣後亦未補足。（二）隨後該公司實際上均只由其一人本人管理營運
    ，其他登記股東、董事均未參與。丙○○繼之，明知八十六年六月十一日並未實
    際由全體股東、董事出席召開冠樺公司股東臨時會及董事會，竟自行以掛名股東
    賴文秀名義製作股東臨時會會議紀錄及董事會會議紀錄，記載決議通過冠樺公司
    變更所營事業、修改章程、遷移地址等不實議案內容，於八十六年六月十二日委
    請不知情之會計師持上開會議紀錄等資料向台北市建設局辦理申請變更登記，使
    不知情之審核人員將之登載於職務上掌管之公司登記事項卡等文件，並及換發公
    司執照，足生損害於公司管理機關對公司管理之正確性及冠樺公司其他股東。嗣
    八十六年十二月間，冠樺公司新任負責人乙○○接管公司並清查公司財務後始知
    上情。
二、丙○○於任職冠樺公司負責人期間，負責公司之經營並兼財務管理，為從事業務
    之人，明知公司之財產為該公司之總擔保，自應與其個人之財務關係分離，不得
    互通混淆，竟基意圖自己不法所有之概括犯意，利用掌管冠樺公司財務之便，自
    八十二年七月初起八十四年一月初止，在冠樺公司處，擅自開立冠樺公司名義之
    支票用以支付個人會錢及家用，共挪用冠樺公司款項計九十二萬八千七百八十六
    元；復於八十三年二月五日，巧立發放八十一年、八十二年紅利十二萬元予自己
    、退還股東賴建財股金十五萬元及發放股東賴建財紅利五萬元等名目，而侵占冠
    樺公司款項共三十八萬元；其復於八十三年七月四日，私自提領冠樺公司設在第
    一商業銀行華江分行第000000000000000000退稅專戶帳號內
    金額十六萬元供己使用，嗣再於八十四年一月七日，擅將該退稅專戶帳號解約結
    清，並將第一商業銀行華江分行所簽發用以給付冠樺公司之台灣銀行營業部第二
    －二帳號、票號0000000號、面額四十六萬三千四百八十五元支票一紙（
    該支票面額係冠樺公司原存於第一商業銀行華江分行第00000000000
    0000000號帳戶內餘額，又該餘額中於八十三年四月二日存入之一千三百
    三十二元、四萬五千九百三十七元、十一萬三千二百六十七元係台北縣稅捐稽徵
    處所簽發票號分別為ＴＡ0000000、ＴＡ0000000、ＴＡ0000
    000號之退稅支票、八十三年八月二十四日存入之二十五萬五千二百九十五元
    台北縣稅捐稽徵處所簽發票號為ＴＡ0000000號之退稅支票、八十三年七
    月五日及八十三年九月一日存入之十三萬六千四百二十元及六萬六千七百四十元
    係台北縣稅捐稽徵處所匯入之冠樺公司退稅款），存入其所有華僑商業銀行忠孝
    分行第00000000000000帳號內提示而侵占入己，共計侵占冠樺公
    司退稅款及稅款利息六十二萬三千四百八十五元。
三、案經冠樺公司告發及訴請台灣板橋地方法院檢察署偵查起訴。
    理    由
一、訊據被告丙○○矢口否認有何偽造文書等犯行，辯稱：當初公司設立時，其他股
    東只是人頭而已，因設立時之股本五百萬元是伊一人向外借貸而來需要支付利息
    ，所以其於驗資完畢後隨即提領償還給當時之貸與人，事後其有提出資金供為該
    公司之營運所需；又會錢部分，因其透過其母親林妹標會後拿來給作為公司成立
    營運使用，故死會錢是公司的負債，應由公司支付，而家用部分，因當初公司營
    運都是其一人在管理，其不知道票頭為何會有那些記載，給其及賴建財的紅利、
    賴建財的退股金是經過乙○○同意的，賴建財確有出資十五萬元入股，但沒有登
    記為股東，他的出資並沒有存入公司帳戶中，直接用到公司上了；一銀華江分行
    退稅專戶款項係乙○○當時向其購買該公司股份之款項，但乙○○將應歸由其個
    人所有之款項直接匯至該公司帳戶內，並未支付給其本人，其後其與乙○○協議
    由乙○○接收後，乙○○同意其將該部分退稅款匯到其戶頭，作為抵沖；至於八
    十六年六月十一日的股東及董事會會議，因其他股東、董事都是人頭股東，公司
    成立時他們即將有關公司事務之權限概括授權給其處理，其有權代替其他股東及
    董事召開及出席該些會議，所以其沒有偽造文書之情事云云。
二、經查：
（一）冠樺公司股東賴文秀、王臻華、王櫻卿等人並未實際參與該公司之成立及確實
      繳交股款等情，業據證人賴文秀、王臻華、王櫻卿在審理中到庭證述無訛，而
      冠樺公司於七十九年十月十一日存放於台灣省合作金庫松山支庫之資本額五百
      萬元，於同年月十三日即由被告以現金提領殆盡，並於八十年一月九日結清之
      事實，為被告坦白承認，並陳稱：因該成立資本係其借貸而來，未免利息支出
      ，所以其於完成驗資後，隨即將該筆款項提領出來償還給當時貸與金錢之金主
      云云。並有該庫於八十七年十月二十日函送之冠樺公司籌備處第000000
      0000000帳號交易明細表及八十八年十月十三日之函覆一紙在卷可按，
      又被告始終無法提出五百萬元資本提領後之流向，顯存放於台灣省合作金庫松
山支庫內之資本係為申請公司登記而虛設，此外另有冠樺公司之設立登記事項
      卡、股東繳納股款明細表、資本額查核報告書等影本各乙份附卷足稽。查被告
      係該公司之負責人，明知冠樺公司係由一人籌組成立之「一人公司」，公司設
      立之資本亦係由其一人向外借貸而來，其他之股東及董事均未實際出資，並無
      參與該公司設立之意思及行為，僅係人頭而已，竟對於該公司之設立登記事項
      為不實之記載而有違法之情事，並透過不知情之會計師向台北市政府建設局申
      請公司設立登記，而使該局不知情之審核人員登載該不實事項於所掌管之公文
      書上，事證明確，被告違反公司法及使公務員登載不實等之犯行洵堪認定。另
      查被告明知八十六年六月十一日並未召開冠樺公司股東臨時會及董事會，竟自
      行以掛名股東賴文秀名義製作股東臨時會及董事會紀錄，記載決議通過冠樺公
      司變更所營事業、修改章程、遷移地址等不實議案內容，並於八十六年六月十
      二日委請不知情之會計師持上開會議紀錄等資料向台北市建設局辦理申請變更
      登記等事實，有冠樺公司八十六年六月十一日股東臨時會會議紀錄、董事會會
      議紀錄、冠樺公司變更登記申請書在卷足稽，且被告在原審八十九年三月十六
      日審理中及本院審理時亦供稱：六月十一日實際上並沒有召開股東臨時會，所
      以我也沒有通知他（乙○○），....... 有關修改章程內容是委請會計師幫我
      們辦的，修改章程內容我並不曉得，是他（會計師）修改後才給我瀏覽，因該
      公司本是「一人公司」，其一人有權做主決定云云明確。至被告辯稱八十六年
      六月十一日開會之股東因都是人頭股東，渠等已將有關公司事務之權限概括授
      權給伊處理乙節，固與證人賴文秀、王臻華、王櫻卿所述相符，然被告實際上
      既未於八十六年六月十一日在冠樺公司會議室內召開股東臨時會及董事會，是
      其顯然並未將欲於該日召開股東會及董事會之事項通知冠樺公司各股東，該日
      股東臨時會議及董事會議並不存在，故縱冠樺公司掛名股東有概括授權被告得
      以各掛名股東名義處理公司事務，但僅該股東臨時會會議紀錄及董事會會議紀
      錄被告得以掛名股東賴文秀名義紀錄而已，被告竟制作該些股東及董事有實際
      出席之股東臨時會及董事會議紀錄，衡情仍屬內容不實，其委請不知情之會計
      師持之向台北市建設局辦理申請變更公司登記，已足生損害於公司管理機關對
    公司管理之正確性，被告此部分犯行亦堪予認定。
（二）被告擅自開立冠樺公司名義支票供作私人家用及會款等事實，有冠樺公司設於
      華僑商業銀行之支票帳號存根及冠樺公司日記帳影本一份在卷可稽，其雖辯稱
      曾以林妹名義標得會款供作公司周轉、收受賴建財股金供作公司使用及給付之
      紅利、退股金是經另一股東乙○○同意等情，不惟無法提出相關證據以實其說
      ，且上開辯解復據冠樺公司代表人乙○○當庭否認在卷，再參酌證人即冠樺公
      司會計黃美燕到庭證稱：伊是在八十二年十一月間進入公司擔任會計，有關日
      記帳中賴Ｒ紅利、賴建財紅利、賴建財退股金部分完全是依被告所述記載，又
      據伊所知，有關公司帳目只要被告簽核即可，乙○○是負責公司業務，公司的
      帳他沒有管，至八十四年七月間，因乙○○對公司帳冊有疑問，在被告與乙○
      ○開過一個會議後，才決定由乙○○開始進行財務管理等語，益證被告所辯無
      非事後狡卸之詞，不足採信。另冠樺公司八十二年七月至八十三年六月之退稅
      款共六十一萬八千九百九十一元部分，經查詢結果，發現八十二年七月至八十
      三年二月退稅款係以支票領取，支票號碼為ＴＡ0000000、ＴＡ０五五
      ０六七、ＴＡ０五０一七九、ＴＡ0000000、面額為一千三百二十二元
      、四萬五千九百三十七元、十一萬三千二百六十七元、二十五萬五千二百九十
      五元，並分別於八十三年四月二日及八十三年八月二十四日存入第一銀行華江
      分行第000000000000000帳號，八十三年三月至六月份之退稅
      款項則於八十三年六月二十日、八十三年八月十九日以劃撥方式存入該公司指
      定之轉帳銀行第一銀行華江分行第000000000000000帳號，金
      額分別為十三萬六千四百二十元及六萬六千七百四十元，又上開第一銀行華江
      分行帳號於八十三年七月四日遭領現十六萬元，嗣並於八十四年一月七日遭解
      約結清，餘額四十六萬三千四百八十五元則由第一銀行華江分行簽發台灣銀行
      營業部第二－二帳號、票號ＢＡ0000000號支票付款，而該支票係存入
      被告設於華僑銀行忠孝分行第00000000000000個人帳號提示等
      事實，有台北縣稅捐稽徵處八十八年七月三十一日八八北縣稅工字第八二五六
      三號函、八十九年六月五日八九北稅工字第四一九八七號函、八十九年六月二
      十八日八九北稅工字第００四四七號函、退稅支票影本四紙、第一銀行華江分
      行第000000000000000帳號之開戶資料及存款明細影本、第一
      銀行華江分行八十九年三月二十七日一江字一六０號函、華僑商業銀行忠孝分
      行八十九年五月十二日八九僑忠字０七八號函及檢附之票號ＢＡ000000
      0提示人之開戶資料等在卷可稽，是被告顯有侵占冠樺公司存入第一銀行華江
      分行第000000000000000帳戶內之退稅款項及稅款利息無誤。
      另查，被告雖辯稱：一銀華江分行退稅專戶款項係乙○○當時向其購買該公司
      股份之款項，但乙○○將應歸由其個人所有之款項直接匯至該公司帳戶內，並
      未支付給其本人，其後其與乙○○協議由乙○○接收後，乙○○同意其將該部
      分退稅款匯到其戶頭，作為抵沖一節，亦為乙○○所否認，且被告亦未能提出
      任何證據以實其說。又查，退而言之，本件被告雖身為冠樺公司之負責人，但
      冠樺公司係依法登記成立在案之法人，享有獨立之權利能力，被告自應將其個
      人之財務關係與冠樺公司分離，不得相互混淆，且縱被告已得乙○○之同意而
      為上揭抵沖或將其持有中之公司所有款項供作其個人私自之用途等情屬實，亦
      無解於業務侵占犯行。被告及選任辯護人未查悉本件被害人及告訴人為冠樺公
      司，而誤認係乙○○個人，因而執乙○○事前同意或知情資為被告有利之辯解
      ，即屬誤會。綜此，被告侵占犯行亦堪認定。
三、核被告如事實一（一）之所為，係犯公司法第九條第一項之罪及刑法第二百十四
    條之使公務員登載不實之罪，公訴人雖漏引刑法二百十四條之罪，但於起訴事實
    內業已敘及被告向台北市政府申請公司設立登記之事實，且該部分與所犯公司法
    第九條一項之罪間有牽連犯之一罪關係，本院自得併予審究。再者公訴人未引據
    公司法第九條第三項為起訴法條，容有未洽，應予變更。（理由詳後）被告行為
    後，公司法業於八十六年六月二十五日修正公布，同年月二十七日生效施行，其
    中公司法第九條第三項僅係將原有併科二萬元以下罰金（即新台幣六萬元），修
    正為併科新台幣六萬元以下罰金，法定刑皆相同，故無新、舊法律從新、從輕適
    用之比較，附此敘明；被告如事實一（二）之所為，係犯刑法二百十四條之使公
    務員登載不實之罪，公訴人雖認被告係犯刑法第二百十條之罪嫌，然上開股東臨
    時會議紀錄及董事會議紀錄係以掛名股東賴文秀名義所制作，而賴文秀已將其有
    關冠樺公司業務上事項授權被告處理，是該股東臨時會議紀錄及董事會議紀錄被
    告以賴文秀名義制作，應屬有權制作非偽造。又因該股東臨時會及董事會實際上
    並未召開，故該次股東臨時會議紀錄及董事會議紀錄內容即屬不實，被告持之向
    台北市政府建設局申請變更公司登記，則應觸犯刑法第二百十四條之使公務員登
    載不實罪，起訴法條應予變更。被告如事實二之所為，因被告於任職冠樺公司負
    責人期間，負責公司之經營並兼財務管理，為從事業務之人，此業據其供認在卷
    ，核與告訴人之負責人乙○○指述相符，被告經將其持有中之冠樺公司所有之金
    錢以各種不相干之名目加以侵吞入己，核係犯刑法第三百三十六條第二項之業務
    侵占罪。被告先後多次業務侵占犯行，時間緊接、構成要件相符，顯係基於同一
    概括犯意反覆為之，又查被告先後二次使公務員登載不實之犯行，雖犯罪時間相
    距較久，但因亦係出於一個犯罪之概括犯意而為之，均應依連續犯之規定以一罪
    ，並分別加重其刑。被告所犯公司法第九條第一項及刑法第二百十四條二罪間有
    方法、結果之牽連關係，應從一重以刑法第二百十四條之使公務員登載不實之罪
    處斷。公訴意旨雖未論及被告巧立發放紅利及退還股東賴建財股金等名目侵占冠
    樺公司款項三十八萬元及侵占四千四百九十四元之冠樺公司退稅款利息，但因該
    部分與起訴事實有連續犯之一罪關係，本院自得併予審酌。被告所犯前開業務侵
    占、使公務員登載不實之二罪間，犯意各別，行為亦殊，應分論併罰。
四、原審對於被告予以論罪科刑，固非無見。但查（一）公司法第九條第三項前段規
    定公司應收之股款，股東並未實際繳納，而公司負責人以申請文件虛偽表明收足
    者，係指投資人有入股之意思及行為，於公司申請設立登記時，公司應收之股款
    ，股東並未實際繳納，而以申請文件虛偽表明收足者為限。若其本無入股之意思
    ，即無所謂應收之股款，股東並未實際繳納之問題，且如股東未達法定之人數，
    依法本不得為公司之設立登記，公司負責人竟持虛偽之證明文件使主管機關公務
    員陷於錯誤而准予登記，亦係同法條第一項「公司設立登記後，發現其設立登記
    有違法情事」之問題，與同條第三項規定之要件自有未合。（最高法院八十六年
    度台上字第四九四九號判例參照）本件被告明知其他股東本無入股之意思及行為
    ，即無所謂應收之股款，股東並未實際繳納之問題，且如股東未達法定之人數，
    依法本不得為公司之設立登記，其身為公司負責人竟持虛偽之證明文件使主管機
    關公務員陷於錯誤而准予登記，應係犯公司法第九條第一項「公司設立登記後，
    發現其設立登記有違法情事」之問題，與同條第三項規定之要件自有未合。從而
    ，原審未詳加審究，認係犯公司法第九條第三項之罪云云，即有未洽。（二）關
    於被告如事實一（一）部分之犯行，同時亦應成立刑法第二百十四條之罪，再與
    事實一（二）部分所成立之同一罪名成立連續犯，原審疏未加以論列審究，亦有
    違誤。（三）關於被告所為係犯刑法第三百三十六條第二項之認定依據，原審漏
    未於理由欄中加以論述記載，所為之認定即屬無據。（四）原審論處被告成立公
    司法第九條第三項之罪名，但論結法條欄漏未引據刑法第十一條前段，亦有未洽
    。被告猶執陳詞上訴指摘原判決不當，雖無理由，但原判決既有上揭可議之處，
    仍屬無可維持，應由本院加以撤銷改判。本院爰審酌被告犯罪之動機、目的、手
    段、犯後再三飾詞卸責等情，分別量處如主文所示之刑，並定其應執行之刑。
五、至告訴代理人甲○○律師陳稱：被告另基於意圖為自己不法之所有，基於概括之
    犯意，於八十二年七月間，邀集乙○○加入被告所成立之冠樺公司，被告以其於
    七十九年成立冠樺公司時個人已繳足五百萬元股款，但將股份登記於丙○○、賴
    文秀、林妹、王櫻卿、王臻華、張錫福、王麗娟名下，並提出公司登記事項卡及
    公司章程等資料取信乙○○，並稱如乙○○欲加入則需拿出一百五十萬元予被告
    ，以取得股份乙○○不疑有詐，如數交付一百五十萬元予被告，同時取得股份登
    記，從此予被告合夥共同經營冠樺公司，至八十六年十一月間，被告又誑稱：其
    於公司尚有三百萬元之出資，要乙○○出資買下其股份，遂又騙取乙○○三百萬
    元之股款，因認被告詐欺乙○○四百五十萬元，以上被告詐欺取財部份，業經告
    訴人提出告訴在案，檢察官未加以偵查處理，原審判決亦隻字未予論述交代，顯
    有未妥云云。但按刑事訴訟法第二百六十八條規定：法院不得就未經起訴之犯罪
    審判。茲查告訴代理人以上所稱被告詐欺取財犯嫌，因未據檢察官起訴，且查與
    已起訴前揭有罪部分不具裁判上一罪關係，法院依法自不得加以審究論斷。從而
    ，告訴代理人捨依法請求檢察官另行偵查處理而弗由，竟指摘原判決不當，顯有
    誤會，併此敘明。
六、據上論斷，應依刑事訴訟法第三百六十九條第一項前段、第三百六十四條、第二
    百九十九條第一項前段、第三百條，公司法第九條第一項，刑法第十一條前段、
    第五十六條、第三百三十六條第二項、第二百十四條、第五十五條、第五十一條
    第五款，罰金罰鍰提高標準條例第一條前段，判決如主文。
本案經檢察官沈明倫到庭執行職務。
中      華      民      國    八十九    年     十一    月     二十一    日
                              臺灣高等法院刑事第九庭
                                  審判長法  官  李  文  成
                                        法  官  何  菁  莪
                                        法  官  周  盈  文
右正本證明與原本無異。
檢察官如不服本判決應於收受送達後十日內向本院提出上訴書狀，其未敘述上訴之理
由者並得於提起上訴後十日內向本院補提理由書（均須按他造當事人之人數附繕本）
。
被告不得上訴。
                                        書記官  余  姿  慧
中      華      民      國    八十九    年      十一    月    二十一    日
附錄：本案論罪科刑法條全文
公司法第九條
公司設立登記後，如發現其設立登記或其他登記事項，有違法情事時，公
司負責人各處一年以下有期徒刑、拘役或科或併科新臺幣六萬元以下罰金
。
公司負責人對於前項登記事項，為虛偽之記載者，依刑法或特別刑法有關
規定處罰。
公司應收之股款，股東並未實際繳納，而以申請文件表明收足，或股東雖
已繳納，而於登記後將股款發還股東，或任由股東收回者，公司負責人各
處五年以下有期徒刑、拘役或科或併科新臺幣六萬元以下罰金。
前三項裁判確定後，由法院檢察處通知中央主管機關撤銷其登記。
中華民國刑法第三百三十六條
 (公務公益侵占罪、業務侵占罪)
對於公務上或因公益所持有之物，犯前條第一項之罪者，處一年以上七年
以下有期徒刑，得併科五千元以下罰金。
對於業務上所持有之物，犯前條第一項之罪者，處六月以上五年以下有期
徒刑，得併科三千元以下罰金。
前二項之未遂犯罰之。
中華民國刑法第二百一十四條
 (使公務員登載不實罪)
明知為不實之事項，而使公務員登載於職務上所掌之公文書，足以生損害
於公眾或他人者，處三年以下有期徒刑、拘役或五百元以下罰金。


司法院資訊處製作；財團法人民間司法改革基金會備份。
